【裁判字號】    89,簡上,91
【裁判日期】    890630
【裁判案由】    確認本票債權不存在
【裁判全文】
臺灣高雄地方法院民事判決  八十九年度簡上字第九十一號
    上  訴  人  乙○○
    訴訟代理人  丙○○
    被  上訴人  甲○○
右當事人間確認本票債權不存在事件，上訴人對於中華民國八十九年一月二十八日本
院八十八年度鳳簡字第一一四三號第一審判決提起上訴，本院判決如左：
    主  文
上訴駁回。
第二審訴訟費用由上訴人負擔。
    事  實
甲、上訴人方面：
  一、聲明：求為判決(一)原判決廢棄。(二)被上訴人持有上訴人於民國八十八年五月三
      十日所簽發，票面金額各為新台幣（下同）十萬元如附表所示之本票五紙票據
      債權不存在。
  二、陳述：除與原審判決書所載者相同茲予引用外，補稱：
      (1)被上訴人主張系爭本票為買賣房屋價金，然並無提示任何證據，僅空口白言
      ，應不足採信。(2)上訴人於八十八年十二月二十一日在鳳山簡易庭初審時即已
      當庭向承審法官表明；係受脅迫而於系爭本票上面簽名，故決不承認應負擔是
      項債務，即已等同宣告撤銷上訴人承擔如附表所示之五張本票（以下簡稱系爭
      本票）債務之意思表示。(3)上訴人被脅迫之事實並非無法舉證，因被上訴人不
      當持有之系爭本票係經由「張金城」脅迫上訴人而取得，傳訊「張金城」到庭
      對質，即可證明上訴人所訴為真正。(4)上訴人係純樸之家庭主婦，相夫教子、
      安貧渡日、里鄰皆知，從來未曾在社會上有任何營謀，與被上訴人更是素不相
      識、從未謀面，自不可能有任何金錢債務糾葛，尤不可能與被上訴人發生債務
      之糾紛；況上訴人已是七十餘歲之老嫗，已無任何賺錢謀生之能力，日常生活
      尚盼供養，怎可能於一夕之間簽發九張金額龐大之本票，期約分次付款予被上
      訴人﹖推情察理，若非受要脅迫不得已而為之，誰人能信﹖再者，依被上訴人
      所提出資料看來，其係與黃建華間之債務，與上訴人無關。
  三、證據：援用原審之立證方法，並聲請訊問證人張金城。
乙、被上訴人方面：
  一、聲明：求為判決如主文所示。
  二、陳述：除與原審判決書所載者相同茲予引用外，補稱：訴外人即上訴人之子黃
      建華與被上訴人間因買賣房屋原設定抵押未予塗銷之債務問題無法解決，黃建
      華雖然寫了二次切結書，但均仍避不見面，故以詐欺罪被通緝中。嗣經被上訴
      人及上訴人之先生即張金城遇到，而之前因被上訴人已將款項交付與黃建華，
      所以才請黃建華處理該積欠之債務，黃建華則提議去他家請其母親即上訴人幫
      忙解決，而上訴人為了保護黃建華不讓警察出面處理，才同意與黃建華共同簽
      發系爭本票負擔黃建華之房屋債務，且當時是與黃建華一起去上訴人之家中討
      論此事，他們親友都在場，且都是經他們同意才簽的，絕無上訴人所稱之脅迫
      情事。
  三、證據：援用原審之立證方法，並提出確認書、公證書各一份。
    理  由
一、本件上訴人起訴主張被上訴人持有伊於八十八年五月三十日所簽發如附表所示面
    額共計五十萬元之系爭本票五紙，經本院八十八年度票字第一四五八八號民事裁
    定在案，其與被上訴人間並無任何金錢糾葛，只因被上訴人指使訴外人「張金城
    」之人夥同數名不明身份人士，強押上訴人之子即本票上另一發票人黃建華至上
    訴人住處，以有債務糾紛為由，強迫上訴人之子須簽發本票九紙（系爭本票為其
    中五紙），並要求由上訴人共同簽章以為擔保，上訴人基於護子心切，不得已之
    情形下而簽發系爭本票，是上訴人係受脅迫，始為發票行為，上訴人與被上訴人
    間並不認識，亦無債權債務關係存在，被上訴人不得向上訴人請求此項票款，爰
    訴請判決確認系爭本票之票據債權對原告不存在。被上訴人則以：系爭本票為買
    賣房屋價金，是上訴人自願簽發以擔保其子黃建華之債務，絕無脅迫上訴人簽發
    等語，而請求駁回上訴人之訴等語置辯。
二、本件上訴人就其於系爭本票上簽名而為共同發票人乙節，並不爭執，惟主張係遭
    被上訴人脅迫始為簽發；被上訴人則辯稱上訴人簽發系爭本票係為解決其子黃建
    華之房屋債務，絕無對之施以脅迫等語。經查，被上訴人所辯其與上訴人之子黃
    建華間有房屋買賣價金之糾紛，黃建華雖一再簽立切結書表示願負清償之責，惟
    仍避不見面之事實，業據其提出黃建華親自簽立之確認書及房屋買賣契約之公證
    書各一份為證，自堪認為真實。
三、次按當事人主張有利於己之事實者，就其事實有舉證之責任，民事訴訟法第二百
    七十七條前段定有明文。又票據行為，為不要因行為，執票人不負證明關於給付
    之原因之責任，如票據債務人主張執票人取得票據出於惡意或詐欺時，則應由該
    債務人負舉證之責；而當事人如主張其意思表示係因被詐欺或脅迫而為之者，應
    就其被詐欺或被脅迫之事實，負舉證之責任，亦經最高法院著有六十四年台上字
    第一五四○號、二十一年上字第二○一二號判例足資參照。茲查，證人即被上訴
    人之夫張金城於本院調查時到庭證稱上訴人之子黃建華因與被上訴人買賣房屋之
    債務問題，他說沒有辦法處理，我們要求他要解決，他才說要請他母親即本件上
    訴人來負責，且是他要我們過去他家找他母親處理的，我們絕無對他母親脅迫，
    況當時他家還有別人在場等語明確，而上訴人簽發系爭本票既係在上訴人自己家
    中，上訴人之子黃建華等人亦在現場，則衡諸常情被上訴人實無可能對渠等實施
    如何之脅迫，以迫使上訴人簽發系爭本票，再參以上訴人之子黃建華與被上訴人
    間確有房屋買賣價金之糾紛未予處理，已如前述，是為其母之上訴人願意出面幫
    其子解決債務問題核屬人情之常，上訴人一再指稱遭被上訴人脅迫云云，惟始終
    未能舉證以實其說，是揆諸前揭說，自應受不利之認定。
四、綜上所述，本件上訴人既在系爭本票上簽名，又不能證明係遭脅迫所為，則依票
    據法第五條第一項規定在票據上簽名者，依票上所載文義負責，上訴人自應負票
    據上之責任。從而，上訴人主張其因脅迫而簽發系爭本票且與被上訴人間亦無任
    何債務關係，自無庸負票據責任，而訴請確認系爭本票五紙之票據債權不存在，
    要屬無據，不應准許。原審為上訴人敗訴之判決，核無違誤。上訴意旨指摘原判
    決不當，求予廢棄改判，為無理由，應予駁回。
據上論結，本件上訴為無理由，依民事訴訟法第四百三十六條之一第三項、第四百四
十九條第一項、第七十八條，判決如主文。
中      華      民      國    八十九    年      六      月     三十     日
                              臺灣高雄地方法院民事庭
~B審判長法官
~B法      官
~B法      官
右為正本係照原本作成。
本判決不得上訴。


司法院資訊處製作；財團法人民間司法改革基金會備份。
